【裁判字號】    98,訴,294
【裁判日期】    990720
【裁判案由】    貪污等
【裁判全文】
臺灣花蓮地方法院刑事判決               98年度訴字第294號
公  訴  人  臺灣花蓮地方法院檢察署檢察官
被      告  丁○○
選任辯護人  籃健銘律師
被      告  永力鑫營造有限公司
代  表  人
兼  被  告  己○○
被      告  庚○○
被      告  友升營造有限公司（原名順昱營造有限公司）
上  一  人
代  表  人  辛○○
上四人共同
選任辯護人  林聖雄律師
被      告  丙○○
選任辯護人  駱忠誠律師
            林聖雄律師
上列被告因貪污等案件，經檢察官提起公訴（ 98年度偵字第427
號、第792號），本院判決如下：
    主  文
丁○○犯對主管事務圖利罪，處有期徒刑伍年陸月，褫奪公權貳
年。
己○○共同意圖影響採購結果，而借用他人名義投標，處有期徒
刑捌月，減為有期徒刑肆月，如易科罰金，以新臺幣壹仟元折算
壹日。
庚○○共同意圖影響採購結果，而借用他人名義投標，處有期徒
刑陸月，減為有期徒刑參月，如易科罰金，以新臺幣壹仟元折算
壹日。
丙○○意圖影響採購結果，容許他人借用本人名義參加投標，處
有期徒刑陸月，減為有期徒刑參月，如易科罰金，以新臺幣壹仟
元折算壹日。
永力鑫營造有限公司之代表人，因執行業務，借用他人名義投標
，處罰金新臺幣拾萬元，減為罰金新臺幣伍萬元。
友升營造有限公司之從業人員，因執行業務，容許他人借用本人
名義參加投標，處罰金新臺幣捌萬元，減為罰金新臺幣肆萬元。
    事  實
一、丁○○係花蓮縣壽豐鄉公所（下稱壽豐鄉公所）建設課技士
    （民國78年迄今），係依據法令服務於地方自治團體所屬機
    關，而有法定職務權限之人員。己○○係「永力鑫營造有限
    公司」（下稱永力鑫公司）之負責人，庚○○係己○○之弟
    ，丙○○係「順昱營造有限公司」（後更名為友升營造有限
    公司，下稱順昱公司，名義負責人為其妻辛○○）之實際負
    責人。丁○○經辦壽豐鄉建設相關政府公共工程採購發包事
    宜，明知政府採購法第50條第 1項規定：「投標廠商有下列
    情形之一，經機關於開標前發現者，其所投之標應不予開標
    ；於開標後發現者，應不決標予該廠商：三、借用或冒用他
    人名義或證件，或以偽造、變造之文件投標。五、不同投標
    廠商間之投標文件內容有重大異常關聯者」；同條第 2項規
    定：「決標或簽約後發現得標廠商於決標前有前項情形者，
    應撤銷決標、終止契約或解除契約，並得追償損失」，並知
    悉繳納押標金之票據連號、所繳納之票據雖不連號卻由同一
    家銀行開具、押標金退還後流入同一戶頭、投標文件由同一
    處郵局寄出、掛號信連號、代表不同廠商出席會議之人員為
    同一廠商之人員等狀況，均為政府採購之錯誤行為態樣，並
    屬不同投標廠商間之投標文件內容有重大異常關聯。於95年
    3 月間，經濟部水利署依「水患治理特別條例」補助各縣市
    政府執行易淹水地區疏濬清淤工程，該署並依上開條例制定
    「經濟部水利署補助縣市政府辦理易淹水地區水患治理計畫
    第 1階段實施計畫河川暨區域排水疏濬清淤工程作業要點」
    ，規範各縣市政府疏濬清淤工程之施作，該署所轄第九河川
    局負責督導花蓮縣政府執行疏濬清淤工程，依該要點第10點
    疏清工程核定經費新臺幣（下同）20,000,000元以上者，始
    需將設計書圖送河川局審核，花蓮縣政府遂以95年 4月21日
    府工水字第 09500610020號函，將花蓮縣壽豐鄉樹湖溪疏清
    工程（下稱本案疏濬工程），全權委由壽豐鄉公所依疏清工
    程作業要點等相關規定自行辦理。嗣於 95年7月間，壽豐鄉
    公所就本案疏濬工程辦理發包，並指定丁○○為承辦人，己○○擔心投標廠商未達 3家以上而流標及自己所經營之永力
    鑫公司可能因投標文件欠缺或資格不符而無法得標，竟與庚○○共同基於意圖影響採購結果之犯意聯絡，除以永力鑫公
    司名義參與投標外，另向丙○○借用順昱公司之名義陪標，
    丙○○基於影響採購結果之意圖，容許己○○、庚○○借用
    順昱公司名義參與投標，並將公司之大、小章交與己○○，
    己○○即於95年7月4日向花蓮第一信用合作社購買以合作金
    庫花蓮分行為付款人之支票2張（票號為QY0000000號、QY00
    00000 號），作為永力鑫公司、順昱公司投標本案疏濬工程
    所需之押標金。本案疏濬工程於95年7月5日開標，永力鑫公
    司及順昱公司分別由不知情之戊○○及知情之庚○○ 2人持
    投標文件及大、小章參與投、開標，負責審標及開標作業之
    丁○○明知永力鑫公司及順昱公司押標金之票據連號，屬於
    政府採購法之錯誤行為態樣，表示永力鑫公司及順昱公司涉
    有圍標嫌疑，應告知主持開標之建設課課長乙○○，以決定
    是否依政府採購法第50條第 1項之規定，就其等所投之標不
    予開標，竟基於圖利永力鑫公司之犯意，未將上開永力鑫公
    司與順昱公司押標金票據連號之情形告知開標主持人乙○○
    ，而予以審查通過，使永力鑫公司以 6,880,000元之價格得
    標，亦未於決標或簽約後依政府採購法第50條第 2項之規定
    ，撤銷決標、終止或撤銷契約、向永力鑫公司追償損失，致
    使永力鑫公司因此獲取上開工程款 6,502,793元之利益（該
    工程結算後，因挖方數量較原設計減少 3,254立方米，實際
    請領工程款較得標價減少377,207元）。
二、案經法務部調查局花蓮縣調查站移送臺灣花蓮地方法院檢察
    署檢察官偵查起訴。
    理  由
壹、證據能力部分：
一、按被告以外之人於審判外之言詞或書面陳述，除法律有規定
    者外，不得作為證據；被告以外之人於偵查中向檢察官所為
    之陳述，除顯不可信之情況外，得為證據；被告以外之人於
    檢察事務官、司法警察官或司法警察調查中所為之陳述，與
    審判中不符時，其先前之陳述具有較可信之特別情況，且為
    證明犯罪事實存否所必要者，得為證據；除顯有不可信之情
    況外，公務員職務上製作之紀錄文書、證明文書或從事業務
    之人於業務上或通常業務過程所須製作之紀錄文書、證明文
    書，亦得為證據；被告以外之人於審判外之陳述，雖不符刑
    事訴訟法第159條之1至159條之4之規定，而經當事人於審判
    程序同意作為證據，法院審酌該言詞陳述或書面陳述作成時
    之情況，認為適當者，亦得為證據。當事人、代理人或辯護
    人於法院調查證據時，知有第159條第1項不得為證據之情形
    ，而未於言詞辯論終結前聲明異議者，視為有前項之同意。
    刑事訴訟法第159條第1項、第159條之1第2項、第 159條之2
    、第159條之4第1款、第2款、第159條之5分別定有明文。
二、被告丁○○及其辯護人主張：除被告庚○○、丙○○、己○○於調查局所述無證據能力外，其餘人證及書證均不爭執證
    據能力；被告己○○及其辯護人主張：除被告庚○○、丙○○於調查局所述無證據能力外，其餘人證及書證均不爭執證
    據能力；被告庚○○及其辯護人主張：除被告己○○、丙○○於調查局所述無證據能力外，其餘人證及書證均不爭執證
    據能力；被告丙○○及其辯護人主張：除被告己○○、庚○○於調查局所述無證據能力外，其餘人證及書證均不爭執證
    據能力。
三、經查：
（一）按刑事訴訟法第159條之2規定所謂「具有較可信之特別情
      況」，係指其陳述係在特別可信為真實之情況下所為者。
      如被告以外之人出於自然之發言、臨終前陳述，或違反自
      己利益之陳述等特別情形均屬之。蓋被告以外之人在類此
      特別情況下所為陳述，就通常而言，其虛偽可能性偏低，
      可信之程度較高，若該項陳述為證明犯罪事實存否所必要
      ，自得構成傳聞法則之例外，而承認其證據能力，最高法
      院94年度臺上字第5490號判決意旨可資參照。證人即共同
      被告庚○○於調查局之陳述內容較其於本院審理時所證述
      之內容詳盡，且此部分內容與其於本院審理時證述之內容
      有部分不符，而依其於調查局陳述時所處之外在環境，並
      未受威脅、利誘等非法取供之情事，且被告庚○○於調查
      局詢問時，調查員係以邊閒聊邊做筆錄之方式，又其於調
      查局時主動供出自己與被告己○○共同向被告丙○○借用
      被告順昱公司名義投標，屬自然之發言及違反自己利益之
      陳述，而具有特別可信之情事，且為證明犯罪事實存在所
      必要，依上開刑事訴訟法第159條之2之規定，有證據能力
      。
（二）本件所引用文書證據部分，或為公務員製作之文書，或為
      從事業務之人所製作之文書，或為其他被告所提出供本院
      參考之證據，均非違法取得之文書證據，而無顯有不可信
      之情況，且被告及辯護人等均未爭執其證據能力，因此均
      認有證據能力。
貳、實體部分：
甲、有罪部分：
一、訊據被告丁○○、庚○○、丙○○、永力鑫公司代表人兼被
    告己○○均矢口否認有上開犯行。被告丁○○坦承被告永力
    鑫公司、順昱公司之押標金票據有連號，於本件工程施作時
    發現被告己○○、庚○○為兄弟之事實，然辯稱：伊僅為形
    式審查，當天之標單共有11封，伊針對證件封內廠商所需要
    附之證件逐一核對，如果有附該證件，就勾合格，而且開標
    時是由編號第 1號之廠商開始逐一拆封、審查，是否附有營
    造業登記證、公會會員證、最近一期稅單、廠商印模單、押
    標金等，伊並未發現有押標金票據連號之情形，又被告永力
    鑫公司以最低價得標，縱扣除第二低標之被告順昱公司，被
    告永力鑫公司之得標價比第三低標之員達營造有限公司低68
    0,000 元，伊為國家節省公帑，並未圖利他人云云，辯護人
    則以：政府採購錯誤行為態樣乃行政機關為預防不法情事而
    例示之行政規則，非有該錯誤行為態樣必定構成違反政府採
    購法之犯行，亦不得認有該等狀況，被告丁○○即應為被告
    永力鑫公司、順昱公司不予開標之處理或遽以認定被告丁○○有圖利廠商之主觀意圖等語置辯；被告己○○辯稱：伊於
    本件工程投標前，聽說本件標案有人打算圍標，伊擔心自己
    所經營之被告永力鑫公司遭搓圓仔湯（即非法之方式勸退）
    ，故邀請被告丙○○所實際負責之被告順昱公司參與本件投
    標，使有意圍標者，增加搓圓仔湯之成本，因被告丙○○當
    時之資金週轉困難，所以伊出借 370,000之押標金予被告丙○○，並告知被告丙○○，伊投標之標價為 6,880,000元，
    由被告丙○○自行決定標價，並未有借牌之情形，伊如此做
    之目的在打破他人非法圍標，並無影響採購結果之意圖，亦
    未違反政府採購法第87條第 5項之規定或獲取不當利益云云
    ，辯護人則以：本件標案共有11家廠商投標，被告己○○等
    人並無借牌之必要等語置辯；被告丙○○辯稱：伊係被告己○○邀請參與投標，目的係防止他人圍標，因公司週轉資金
    不足始向被告己○○借押標金，伊有到場投標，因有事離開
    始委託被告己○○領回押標金票據云云；辯護人則以：政府
    採購法第87條第 5項所處罰之行為係無投標資格之廠商借用
    有投標資格廠商之證件或以其名義投標及有投標資格之廠商
    容許無投標資格廠商借用其證件或以其名義投標，本件被告
    永力鑫公司及被告順昱公司均為有投標資格之廠商，並無上
    開規定之適用，且被告順昱公司係自行投標，並無借用證件
    或名義予被告永力鑫公司之行為，又被告永力鑫公司為最低
    標得標，得標之金額為底價之 58%，被告丙○○及順昱公司
    並無影響採購結果及獲取不當利益等語置辯；被告庚○○則
    辯稱：當天係被告己○○將被告順昱公司之大、小章拿給伊
    去壽豐鄉公所開標，伊僅是猜測被告己○○向被告丙○○借
    牌投標，伊並未參與云云。
二、經查：
（一）於95年 7月間，花蓮縣壽豐鄉公所就本案疏濬工程辦理發
      包，由被告丁○○經辦並負責審核投標文件是否符合規定
      ，被告永力鑫公司由戊○○代表開標，被告順昱公司則由
      被告庚○○代表開標， 2家公司投標所提供之押標金票據
      均為被告己○○於其所往來之花蓮第一信用合作社帳戶提
      領 740,000元後，由花蓮第一信用合作社開立合作金庫花
      蓮分行為付款人之支票，票號分別為QY0000000號、QY000
      0000號，被告丁○○於開標日，先行審核投標廠商是否符
      合資格後，交由主持人即花蓮縣壽豐鄉公所建設課課長乙○○決標，並由被告永力鑫公司以 6,880,000元之價格得
      標，隨後由被告庚○○代表被告順昱公司領回押標金票據
      ，並由被告己○○於其往來之花蓮第一信用合作社提示，
      存入被告己○○之帳戶等情，業據被告丁○○、己○○、
      庚○○、丙○○等人坦承在卷，並與證人戊○○、乙○○
      於本院審理時證述之情節相符，此外並有壽豐鄉公所開標
      簽到簿、開標紀錄、合作金庫銀行花蓮分行 QY0000000號
      、 QY0000000號支票影本、被告永力鑫公司、順昱公司標
      單及退還押標金申請單、 96年9月27日合作金庫商業銀行
      花蓮分行合金花總字第0960000846號函、 96年10月2日有
      限責任花蓮第一信用合作社花一信總字第 508號函、被告
      己○○帳戶取款憑條、花蓮第一信用合作社被告己○○客
      戶往來明細表各1份在卷足參，堪信為真實。
（二）按投標廠商有下列情形之一，經機關於開標前發現者，其
      所投之標應不予開標；於開標後發現者，應不決標予該廠
      商：三、借用或冒用他人名義或證件，或以偽造、變造之
      文件投標。五、不同投標廠商間之投標文件內容有重大異
      常關聯者，政府採購法第50條第 1項定有明文，被告丁○○為該次標案之承辦人，若被告丁○○僅需就各投標廠商
      是否符合投標要件負形式之審查責任，而不需實質審查投
      標廠商是否有借牌或異常關聯之情形，則應由何人負此一
      實質審查責任？該條之規定不啻成為具文；又行政院公共
      工程委員會89年6月8日工程企字第89015993號函說明政府
      採購錯誤行為態樣包括押標金連號、押標金雖不連號但繳
      納票據卻由同一家銀行開具、押標金退還後流入同一戶頭
      、投標文件由同一處郵局寄出、掛號信連號、投標文件筆
      跡相同、投標文件內容雷同，可能有圍標之嫌等態樣均係
      屬採購錯誤及違失，應予避免及改正益灼，而該函文係行
      政院公共工程委員會為期相關採購人員明確瞭解招標文件
      之規定或作業程序，何者係違反採購法令之規定，爰於89
      年6月8日以（89）工程企字第89015993號函公布「政府採
      購錯誤行為態樣」供各機關辦理採購相關人員之參考，並
      請各機關勿犯同樣的錯誤，其已犯可改正者，應即改正，
      該錯誤態樣為配合採購法及施行細則修正，分別於91 年6
      月28日以（91）工程企字第91027125號函及92年6月5日工
      程企字第0920022906號令修正公布。行政院公共工程委員
      會並將其列入採購專業人員基礎訓練課程之一。態樣共分
      13大項、 175小項，依採購作業流程分類。為使採購人員
      能深入瞭解，爰予較詳細說明，希望有助於採購作業更順
      暢、更周延，此為上級機關為協助下級機關或屬統一解釋
      法令、認定事實及行使裁量權所訂頒之解釋性規定及裁量
      基準，係屬行政程序法第159條第2項所定之行政規則。行
      政主管機關既已依其職權加以釋示即發布解釋性行政規則
      ，供下級行政機關作為依法行政之依據，被告丁○○既身
      為壽豐鄉公所建設課技士，為政府採購人員，當知悉上開
      規定，況證人即壽豐鄉公所建設課課長乙○○於本院審理
      時亦證稱：其知道押標金票據連號屬政府採購的錯誤態樣
      之一，主辦技士審核資格時，要注意是否有押標金票據連
      號之情形，若發現有押標金票據連號，必須要向其反應等
      語。是被告丁○○辯稱不需審查押標金票據是否連號云云
      ，並不足採。
（三）被告丁○○先於97年7月2日調查局詢問時供稱：當天投標
      之廠商有11家，資料相當多，並沒有發現押標金票據有連
      號之情形，所以沒有列入異常狀況，而讓被告永力鑫公司
      、順昱公司繼續開標等語；復於97年11月19日在調查局詢
      問時供稱：伊係本件工程主辦，依規定必須審查，因為本
      件工程有多家廠商參與投標，所以有 2家廠商押標金票據
      連號，不會列入異常狀況停止開標，如果參與投標之廠商
      只有3家，有2家廠商押標金連號才會列入異常狀況停止開
      標，單憑2張押標金票據連號，無法認定2家公司有圍標之
      情形等語（花蓮縣調查站筆錄第465頁至第466頁）；又於
      97年12月29日調查局詢問時供稱：伊自79年就認識盧復寶
      ，也認識盧復寶之兄弟被告己○○與被告庚○○，知道被
      告己○○從事營造業，本件開標時，有建設課課長乙○○
      、政風人員徐永光、主計人員駱淑娥、東誠營造有限公司
      李坤錦、被告順昱公司庚○○、巨匠營造股份有限公司游
      汶達、被告永力鑫公司戊○○及伊本人到場，伊當時有注
      意到被告永力鑫公司與被告順昱公司之押標金票據有連號
      之情形，也知道係屬政府採購法所規定錯誤態樣，可是廠
      商與伊都認為有可能是巧合，係在同一時間至同一家行庫
      購買押標金票據，才予以審查通過等語（花蓮縣調查站筆
      錄第563頁至第570頁）。然被告丁○○復於偵查中及本院
      審理時，否認於審查標單時，即知悉被告永力鑫公司與被
      告順昱公司有押標金票據連號之情形，被告丁○○之供述
      雖前後不一，然本件投標廠商有 11家，其中4家投標廠商
      之資格不符，又被告丁○○係依照編號逐一審查，被告永
      力鑫公司與被告順昱公司標單於95年7月5日上午8時43 分
      與同日上午 8時44分向壽豐鄉公所行政室遞投標單，並經
      分別編號為5號及6號， 2家廠商於密接之時間以同一方式
      投標等情，有投標資料 2份在卷足參，被告丁○○應不難
      注意，又被告丁○○在審核完被告永力鑫公司之押標金票
      據後，密接之時間內，再審查被告順昱公司之押標金票據
      應可發現 2家公司所提供之押標金票據均為花蓮第一信用
      合作社自由分社所開立，付款人均為合作金庫花蓮分行之
      支票，且有連號之情形，花蓮縣境內之金融機構多達百家
      ，每一廠商所往來之銀行均不相同，因此押標金票據連號
      絕非巧合，而屬有異常關聯之現象，況被告順昱公司由被
      告庚○○代理開標，被告丁○○亦認識被告庚○○為壽豐
      村村長盧復寶之弟，明知被告庚○○並非從事營造工作，
      與被告永力鑫公司負責人即被告己○○又均姓盧，應知該
      等情況並不尋常。足徵被告丁○○於97年12月29日於調查
      局時供稱：於開標時已知被告永力鑫公司與被告順昱公司
      所提供之押標金支票連號乙語為真實。是被告丁○○於開
      標時既已明知被告永力鑫公司與被告順昱公司所提供之押
      標金支票連號，有借牌或圍標之情事，仍未告知主持人乙○○此事，乙○○因不知有此情形而決標予被告永力鑫公
      司等情，可堪認定。
（四）被告丁○○於97年12月29日調查局詢問時供稱：伊自79年
      就認識被告盧復寶，也認識盧復寶之兄弟被告己○○與被
      告庚○○，知道被告己○○從事營造業，於本件開標時有
      發現永力鑫公司與被告順昱公司押標金票據有連號之情形
      等語；復於98年 2月23日偵查中供稱：於本件工程施作時
      才認識被告己○○，發現被告庚○○在本件工程中負責調
      派挖土機，才知道被告己○○、庚○○係壽豐村村長盧復
      寶之兄弟（98年度偵字第427號卷第146頁）。被告丁○○
      既先於開標時已明知被告永力鑫公司與被告順昱公司所提
      供之押標金票據連號，有借牌或圍標之情事，仍未將被告
      永力鑫公司、順昱公司所投之標不予以開標，並決標予被
      告永力鑫公司；於本件工程施作時，又得知被告庚○○為
      被告己○○之弟，並於開標時代理被告順昱公司開標及領
      回押標金票據，又於被告永力鑫公司負責調派永力鑫工地
      之挖土機等情，已足認被告永力鑫公司、順昱公司有政府
      採購法之借牌或圍標之情事，被告丁○○復未依上開政府
      採購法第50條第 2項之規定簽請壽豐鄉公所撤銷決標、終
      止或解除契約及向被告永力鑫公司追償損失，仍續由被告
      永力鑫公司施作工程，並予驗收合格，給付工程款。足徵
      被告丁○○確有圖利被告永利鑫公司之犯意，上開行為並
      非單純之行政疏失或經考量後認無違反上開政府採購法之
      行政裁量。
（五）本案疏濬工程被告永力鑫公司因挖方數量較原設計減少3,
      254立方米，實際請領工程款較得標價6,880,000元減少37
      7,207元，實際領得之工程款為6,502,793元等情，有壽豐
      鄉公所結算明細表、結算驗收證明書（參花蓮縣調查站調
      查筆錄卷第555頁、第560頁）各 1份在卷足參。又本案疏
      濬工程各家廠商均以低於底價甚多之價格投標，原因在清
      淤工程所挖出之砂石係屬資源，得回收再利用，並為有價
      值之物，壽豐鄉公所並未將砂石另行公開標售或作價於計
      算底標價格時扣除，致被告永力鑫公司得以底價之 58%之
      價格得標仍有利可圖（該部分因罪證不足，未據檢察官起
      訴），然依上開政府採購法第50條第1項、第2項之規定，
      壽豐鄉公所對於被告永力鑫公司所投之標，本應不予開標
      ，竟決標予被告永力鑫公司，且於決標或簽約後亦應撤銷
      決標、終止或解除契約，並向被告永力鑫公司追償損失，
      故被告丁○○上開違背法令之行為，使被告永力鑫公司因
      而獲取上開工程款6,502,793元之利益。
（六）因被告己○○向被告丙○○所經營之被告順昱公司借牌投
      標，被告己○○將被告順昱公司投標封內之資料及押標金
      票據準備好，放進投標封內並封妥後，才將該標封及被告
      順昱公司之大、小章交給被告庚○○去投標及開標，壽豐
      鄉公所95年7月5日「壽豐鄉樹湖溪排水系統疏濬清淤工程
      」開標簽到簿，係被告庚○○本人親自簽名，因為被告順
      昱公司沒有得標，所以被告庚○○才持被告順昱公司大、
      小章具領押標金支票，該退還押標金申請單「順昱營造有
      限公司」之大、小章係被告庚○○所蓋，領據人簽名，係
      被告庚○○所簽立，並具領押標金支票，領得之押標金支
      票再由被告庚○○交給被告己○○等情，業據被告庚○○
      於97年7月2日於調查局時供述在卷（花蓮縣調查站筆錄卷
      第179頁至第181頁、98年度偵字第427號卷第132頁至第13
      5頁），被告庚○○雖於本院審理時又改稱：95年 7月5日
      係被告己○○叫伊去拿被告順昱公司之大、小章去開標，
      於調查局時說係被告己○○向被告順昱公司借牌投標，是
      因為被告己○○拿被告順昱公司之大、小章叫伊去開標，
      所以伊才認為是被告己○○向被告順昱公司借牌投標，被
      告己○○並沒有告訴伊借牌之事等語。雖被告己○○與被
      告丙○○亦於本院審理時供稱：被告丙○○於95年7月5日
      有到壽豐鄉公所投標，係臨時有事，亦知被告順昱公司無
      法得標，才將被告順昱公司之大、小章交由被告己○○領
      回押標金，被告己○○才將被告順昱公司之大、小章交由
      被告庚○○領回押標金云云，然被告己○○、丙○○ 2人
      對自己於95年7月5日是否在投、開標現場乙節於調查局、
      偵查中及本院審理時均說詞反覆，又無其他文書資料證明
      被告丙○○於95年7月5日出現在開標現場，被告順昱公司
      之投標封係緊接於永力鑫公司之投標封遞入壽豐鄉公所行
      政室，2者僅相差1分鐘，並由被告庚○○代表被告順昱公
      司開標及領回押標金票據等情，有壽豐鄉公所開標會議紀
      錄及開標、決標紀錄、被告永力鑫公司、順昱公司投標資
      料、退還押標金申請單各 1份在卷足參，足徵被告庚○○
      於調查局詢問時供稱：係被告己○○向被告丙○○所經營
      之被告順昱公司借牌投標，被告己○○將被告順昱公司之
      投標文件、公司大、小章交給被告庚○○去投標及開標等
      情為真實，被告己○○、庚○○及丙○○ 3人於本院審理
      時供述之內容，顯係為事後卸責之詞不足採信。
（七）被告順昱公司於95年7月5日在臺灣銀行花蓮分行之存款餘
      額高達 1,792,506元，平均之存款餘額亦在數百萬元之間
      （參本院卷一第123頁至第130頁）；被告丙○○於 95年7
      月5日在花蓮第一信用合作社總社之存款餘額仍有141,545
      元，平均之存款餘額亦在2、30萬元之間（參本院卷一第1
      23頁至第130頁）等情，有臺灣銀行花蓮分行98年9月10日
      花蓮營字第 09800033881號函所附被告順昱公司存款往來
      明細表及有限責任花蓮第一信用合作社98年9月2日花一信
      總字第448號函所附被告丙○○存款往來明細表各1份在卷
      足參，又被告丙○○並無意願投標本件花蓮縣壽豐鄉樹湖
      溪疏清工程，本件工程被告永力鑫公司如因證件不符而未
      能得標，由被告順昱公司得標時，被告永力鑫公司亦得承
      包該疏清工程等情，亦據被告丙○○、己○○於本院審理
      時供述在卷，足徵被告己○○及被告丙○○等人稱被告丙○○當時之資金週轉上有困難，而向被告己○○借押標金
      370,000 元云云，不足採信，被告己○○確係向被告丙○○借用被告順昱公司之名義為投標之行為。
（八）按為建立政府採購制度，依公平、公開之採購程序，提升
      採購效率與功能，確保採購品質，爰制定本法，政府採購
      第 1條定有明文。是政府採購法之立法宗旨綜含建立政府
      採購制度、公平、公開之採購程序、提升採購效率與功能
      及確保採購品質。政府採購法第87條第 5項處罰借用他人
      名義或證件投標或容許他人借用本人名義或證件參加投標
      之行為不僅在確保採購品質，亦避免有圍標或投標廠商未
      達 3家以上，以借牌投標之方式，影響採購程序之公平及
      效率與功能，或以他人名義與政府機構訂約，造成履約之
      風險及法律關係複雜等理由。辯護人所稱政府採購法第87
      條第 5項之規定係避免不具履約能力之廠商得標後無法履
      行或延誤履行而影響採購品質，故所處罰之行為係無投標
      資格之廠商借用有投標資格廠商之證件或以其名義投標及
      有投標資格之廠商容許無投標資格廠商之借用其證件或以
      其名義投標，本件被告永力鑫公司及被告順昱公司均為有
      投標資格之廠商，故無上開規定之適用云云，並不足採；
      又本件投標之廠商雖有11家，其中 4家不符合資格，然投
      標前被告己○○並未能知悉究竟有多少廠商將參與投標，
      甚或投標之廠商是否均符合資格有 3家以上得以決標，是
      辯護人以本件投標廠商有11家之事後結果反推被告己○○
      、庚○○、丙○○、永力鑫有限公司、順昱公司於投標時
      並無影響採購結果或獲取不當利益之意圖亦不足採；況本
      件公共工程之發包、投標程序並未有任何事證顯示有其他
      圍標之情事，被告己○○、丙○○於本院審理時改供稱因
      有其他廠商圍標為增加他人圍標之成本或避免遭他人不法
      抽單而由被告己○○力邀被告丙○○所實際經營之被告順
      昱公司參與投標乙情，顯係臨訟杜撰之詞，不可採信。
（九）證人戊○○雖於本院審理時證稱：伊於95年7月5日與被告
      己○○一同至壽豐鄉公所投標，伊在壽豐鄉公所有看到被
      告丙○○，在開標時沒有看到被告丙○○等語，然證人戊○○之證詞與上開被告庚○○於調查局時供稱：係被告己○○將被告順昱公司之投標封及公司大、小章交與伊代理
      被告順昱公司投標及開標等語不符；況被告永力鑫公司係
      95 年7月5日上午8時43分向壽豐鄉公所行政室遞投標單，
      被告順昱公司係同日上午 8時44分向壽豐鄉公所行政室遞
      投標單，2公司一前一後，相差僅1分鐘，被告己○○住在
      壽豐鄉，被告丙○○住在花蓮市， 2公司卻幾近同時將標
      單投遞至壽豐鄉公所；且開標紀錄上係被告庚○○代表被
      告順昱公司、戊○○代表被告永力鑫公司，所有投、開標
      之文書資料上均未有被告丙○○到場之紀錄；該案於上午
      9時30分開標，與被告順昱公司投標之時間相差僅不到1個
      小時，如被告丙○○已到投、開標現場，何需將公司大、
      小章交付他人代領押標金票據。均足徵證人戊○○證述之
      內容與事實並不相符；又證人戊○○為被告永力鑫公司之
      股東兼員工，如本件被告永力鑫公司遭判決認定違反政府
      採購法，將影響該公司嗣後參與公共工程之投標資格，證
      人戊○○之證詞自有偏頗之虞而不足採信。
    綜上，被告丁○○對於主管事務，明知違背法令，直接圖其
    他私人不法利益及被告己○○、庚○○、丙○○、永力鑫公
    司、順昱公司違反政府採購法之犯行，均堪認定。
三、查被告丁○○行為後，貪污治罪條例第6條第1項第 4款之規
    定，業於98年4月22日修正公布，於98年4月24日施行。修正
    後之規定係就原條文所載法令為更詳細之說明，法定刑並未
    修正，故修正後之規定並未對被告丁○○較有利，依刑法第
    2條第1項前段之規定，應適用修正前貪污治罪條例第6條第1
    項第4款之規定。
四、核被告丁○○所為，係犯修正前貪污治罪條例第6條第1項第
    4 款之圖利罪。核被告庚○○、己○○所為，均係犯政府採
    購法第87條第 5項前段之借用他人名義投標罪。核被告丙○○所為，係犯政府採購法第87條第 5項後段之容許他人借用
    本人名義參加投標罪。被告永力鑫公司之代表人即被告己○○及被告順昱公司之實際負責人即被告丙○○，因執行業務
    犯政府採購法第87條第5項之罪，依政府採購法第 92條之規
    定，對被告永力鑫公司、順昱公司科以同法第87條第 5項之
    罰金。被告己○○、庚○○就上開犯行，有犯意聯絡及行為
    分擔，為共同正犯。爰審酌被告丁○○為壽豐鄉公所建設課
    技士，領用公帑，不知克盡職守，造福鄉民，違法失職，被
    告己○○投標本件工程，不思以正當方法為之，與被告庚○○共同借用被告順昱公司名義投標，被告丙○○亦配合容許
    他人借用被告順昱公司名義投標，影響政府採購程序之公平
    ，渠等犯罪動機、手段、目的、其犯罪所生危害及所得利益
    ，並衡量其等所犯情節輕重之程度等一切情狀，各量處如主
    文所示之刑，併就被告丁○○部分依法宣告褫奪公權。至被
    告丁○○圖利廠商被告永力鑫公司所得財物悉歸被告永力鑫
    公司取得，其就該部分並無犯罪所得，故無庸為沒收之諭知
    。末查，被告丁○○等5人為本案犯罪時間均在96年4月24日
    以前，除被告丁○○所為不符合減刑規定，不予減刑外，被
    告己○○、庚○○、丙○○、永力鑫公司、順昱公司所犯皆
    合於中華民國九十六年罪犯減刑條例第2條第1項第 3款之規
    定，均減其宣告刑2分之1，並就被告己○○、庚○○、丙○○部分諭知減刑後之易科罰金折算標準，併予敘明。
乙、不另為無罪諭知部分：
一、公訴意旨另略以：（一）被告丁○○明知被告永力鑫公司得
    標之價格遠低於底價 80%，亦未依規定要求被告永力鑫公司
    提出具體之說明或擔保，僅以「切結書」 1紙為據而得標，
    亦違反政府採購法第58條之規定，而圖利被告永力鑫公司，
    另涉貪污治罪條例第6條第1項第 4款之圖利罪嫌；（二）被
    告己○○上開借用被告順昱公司名義投標，另涉政府採購法
    第87條第3項之妨害投標罪嫌等語。
二、按機關辦理採購採最低標決標時，如認為最低標廠商之總標
    價或部分標價偏低，顯不合理，有降低品質、不能誠信履約
    之虞或其他特殊情形，得限期通知該廠商提出說明或擔保。
    廠商未於機關通知期限內提出合理之說明或擔保者，得不決
    標予該廠商，並以次低標廠商為最低標廠商，政府採購法第
    58條定有明文，是如認最低標廠商之總標價或部分標價偏低
    ，顯不合理，有降低品質、不能誠信履約之虞，機關「得」
    限期通知該廠商提出說明或擔保，廠商未於機關通知期限內
    提出合理之說明或擔保者，「得」不決標予該廠商，行政機
    關就上開情形是否限期通知該廠商提出說明或擔保，或是否
    不決標予該廠商，係該行政機關之裁量，苟該行政機關認為
    不致影響品質或無降低品質、不能誠信履約之情事，得不通
    知該廠商提出說明、擔保或仍決標於該廠商。又該條之說明
    或擔保並無任何限制，本件被告丁○○於開標時，當場請被
    告永力鑫公司提出切結書，被告永力鑫公司亦於95年7月5日
    提出保證切結書，說明係因該公司現有機具、人員正閒置中
    ，為維持公司機具、人員之運作，願以投標之金額承做等情
    ，有切結書 1紙在卷足參。是被告丁○○既已依政府採購法
    第58條之規定通知被告永力鑫公司提出說明，而被告永力鑫
    公司亦已提出說明，又有契約總價 10%之履約保證金為擔保
    ，其並依規定簽請主管批准，有永力鑫公司95年7月6日函（
    見本院卷一第72頁）附卷可參，難認被告丁○○就此部分，
    有違反上開規定而圖利被告永力鑫公司之情事。
三、按政府採購法第87條第 3項之妨害投標罪，係指行為人以詐
    術或其他非法之方法，使廠商無法投標或使開標產生不正確
    結果為成立要件。亦即行為人對參與投標廠商或相關承辦人
    員施用詐術或其他非法之方法，使參與投標廠商或相關承辦
    人員陷於錯誤，致廠商無法投標或使開標產生不正確結果，
    始足當之。本件被告己○○上開借用被告順昱公司名義投標
    ，並未使審查標單之被告丁○○陷於錯誤，或使其他廠商無
    法投標，並不該當於該條之構成要件，難以遽為有罪之認定
    。
四、因公訴人認此部分與前開論罪部分有裁判上一罪之關係，爰
    不另為無罪之諭知，附此敘明。
據上論斷，應依刑事訴訟法第299條第1項前段，修正前貪污治罪
條例第6條第1項第4款，政府採購法第87條第5項、第92條，刑法
第2條第1項、第11條、第28條、第37條第2項、第41條第1項前段
，中華民國九十六年罪犯減刑條例第2條第1項第3款、第7條、第
9條，判決如主文。
本案經檢察官甲○○到庭執行職務
中    華    民    國    99    年    7     月    20    日
                  刑事第三庭  審判長  法  官  李世華
                                      法  官  蕭一弘
                                      法  官  湯國杰
以上正本證明與原本無異。
如不服本判決應於收受送達後10日內向本院提出上訴書狀，並應
敘述具體理由。其未敘述上訴理由者，應於上訴期間屆滿後20日
內向本院補提理由書(均須按他造當事人之人數附繕本)「切勿逕
送上級法院」。
中    華    民    國    99    年    7     月    20    日
                                      書記官
附錄本判決論罪之法律條文：
修正前貪污治罪條例第6條第1項第4款：
有下列行為之一者，處五年以上有期徒刑，得併科新臺幣三千萬
元以下罰金：
    一、意圖得利，抑留不發職務上應發之財物者。
    二、募集款項或徵用土地、財物，從中舞弊者。
    三、竊取或侵占職務上持有之非公用私有器材、財物者。
    四、對於主管或監督之事務，明知違背法令，直接或間接圖
        自己或其他私人不法利益，因而獲得利益者。
    五、對於非主管或監督之事務，明知違背法令，利用職權機
        會或身分圖自己或其他私人不法利益，因而獲得利益者
        。
        前項第一款至第三款之未遂犯罰之。
政府採購法第87條第5項:
意圖使廠商不為投標、違反其本意投標，或使得標廠商放棄得標
、得標後轉包或分包，而施強暴、脅迫、藥劑或催眠術者，處 1
年以上7年以下有期徒刑，得併科新臺幣3百萬元以下罰金。犯前
項之罪，因而致人於死者，處無期徒刑或 7年以上有期徒刑；致
重傷者，處3年以上10年以下有期徒刑，各得併科新臺幣3百萬元
以下罰金。
以詐術或其他非法之方法，使廠商無法投標或開標發生不正確結
果者，處5年以下有期徒刑，得併科新臺幣1百萬元以下罰金。
意圖影響決標價格或獲取不當利益，而以契約、協議或其他方式
之合意，使廠商不為投標或不為價格之競爭者，處6月以上5年以
下有期徒刑，得併科新臺幣1百萬元以下罰金。
意圖影響採購結果或獲取不當利益，而借用他人名義或證件投標
者，處3年以下有期徒刑，得併科新臺幣1百萬元以下罰金。容許
他人借用本人名義或證件參加投標者，亦同。
第1項、第3項及第4項之未遂犯罰之。
政府採購法第92條
廠商之代表人、代理人、受雇人或其他從業人員，因執行業務犯
本法之罪者，除依該條規定處罰其行為人外，對該廠商亦科以該
條之罰金。

司法院資訊處製作；財團法人民間司法改革基金會備份。
